最高法院刑事判決　　　　　　　　　　　　　　　　九十一年度台上字第五七八號
　　上　訴　人　乙○○
　　　　　　　　甲○○
右上訴人等因殺人未遂等罪案件，不服台灣高等法院台中分院中華民國九十年十一月
六日第二審更審判決（九十年度上更(一)字第二六０號，起訴案號：台灣台中地方法院
檢察署八十九年度偵字第一六四一號），提起上訴，本院判決如左：
    主  文
上訴駁回。
    理  由
一殺人未遂部分：
按刑事訴訟法第三百七十七條規定，上訴於第三審法院，非以判決違背法令為理由，
不得為之。是提起第三審上訴，應以原判決違背法令為理由，係屬法定要件。如果上
訴理由狀並未依據卷內訴訟資料，具體指摘原判決不適用何種法則或如何適用不當，
或所指摘原判決違法情事，顯與法律規定得為第三審上訴理由之違法情形，不相適合
時，均應認其上訴為違背法律上之程式，予以駁回。本件上訴人乙○○上訴意旨略稱
：(一)、乙○○並未攜帶兇器至現場蓄意殺人，而係向洪榮輝催討毒品貨款未果之下互
毆，氣憤難忍而拿在旁之硬物攻擊洪某，並無殺人犯意，原審竟論以殺人未遂罪，認
事有違經驗法則。(二)、乙○○或曾高喊「給你死」等語，但不能憑此謂乙○○有殺人
之意，仍應參酌當時情況而為判斷，原審遽依此認有殺人犯意，認事亦有不當。(三)、
一般人互毆時，往往因情緒激動而失去理智，對於所毆打對方之身體部位，多不加思
索，故不能依受傷部位為頭部、胸部，判斷為故意殺人，原判決依此即認有意殺人，
亦屬違法。(四)、原判決認甲○○為尋找遺失之手機而返回球館時，竟與乙○○合力以
拳頭毆打洪榮輝頭部，乙○○並以腳踢洪某頭部，認二人所為係殺人行為。然倘係要
殺人，為何未再持保齡球為之，且洪榮輝於原審亦稱上訴人二人未在房間內打伊等語
，足見原審此部分之認事、採證當然違法。(五)、乙○○於事發當天去球館之前確曾吸
毒，證人劉錦龍於原審亦證稱洪榮輝曾販賣毒品，原審竟依告訴人之指訴，認事發時
乙○○未提及與洪榮輝有因毒品交易之事生糾紛，而認無依乙○○之聲請鑑定其當天
是否曾施用毒品致精神狀態不佳，無法控制自己行為之情，實屬率斷，有應調查之證
據未予調查之違法等語。又上訴人甲○○上訴意旨則略稱：(一)、乙○○與洪榮輝發生
衝突之原因，是否因買毒品之錢未還，法院應予調查，洪某之妻當然為洪某說話，否
認洪某曾販賣毒品，證人劉錦龍未目睹衝突經過，不能推論洪某未曾販賣毒品，原審
竟依洪某之妻供述，及劉錦龍未目睹事發經過等由，認洪某未曾販賣毒品，而未詳查
乙○○所辯買毒品所生糾紛等情是否屬實，有調查未盡之違法。又，告訴人稱乙○○
等人說他們是來鬧的，不是來搶劫等語，輔以乙○○係先針對洪榮輝施暴，衡情足證
雙方確曾因毒品交易生爭執，原審驟下判斷無毒品交易之事，益徵原審未予詳查為違
法。(二)、甲○○第一次返回球館尋找手機未找著，離去後再與乙○○一起返回球館，
乃要一起尋找手機，原判決竟謂二人無須第二度進入球館，依此推論二人先前在球道
上共同毆打洪某時，即有共同犯意，其認事有違經驗法則等語。
惟查證據之取捨及其證明力之判斷，屬於事實審法院之職權，苟其所為之判斷，並不
違背經驗法則及論理法則，即不能任意指為違背法令，而執為適法之第三審上訴理由
。原審認定上訴人乙○○、甲○○有原判決事實欄所載之共同殺人未遂犯行，係以上
訴人等對該事實，除否認有持保齡球攻擊被害人洪榮輝及否認有殺人犯意外，其餘事
實均供承不諱，其坦承部分，核與告訴人林素端及在場亦遭上訴人打傷之黃永在、張
瓊華、易金蘭所述情節相符，並有被害人之受傷診斷書在卷可稽，足見上訴人自白部
分，核與事實相符，已堪採信。上訴人二人均有持保齡球近距離砸擊被害人頭部等要
害部位，且係由乙○○先為，甲○○再跟進等情，已據張瓊華、易金蘭、黃永在於警
訊及偵查中供證綦詳，且依被害人之診斷書所載「頭部外傷併急性硬腦膜下出血」，
有別於張瓊華等三人所受傷勢，足見被害人之傷勢應係遭硬物重擊所致，亦可證明上
訴人確曾以保齡球攻擊被害人。甲○○於警訊及偵查中稱只有乙○○拿保齡球砸人，
其未持保齡球打人云云；乙○○所辯其未持保齡球重擊被害人云云，其等否認之詞，
為卸責飾詞，不足採信。與上訴人一同至球館之吳森榮於第一審稱不知道乙○○與球
館人員有無過節等語；吳森榮於原審並證稱乙○○當晚到球館時，並未直接找球館主
任洪榮輝商談或責問何事，且先打完一局保齡球，其餘同行者打第三局時，乙○○始
與球館人員發生糾紛等語。則乙○○至球館目的，如在責難、報復洪榮輝未履行代購
毒品之事，理應直接至辦公室找洪榮輝責問，豈有先打球，迨因不滿球館清潔工之工
作干擾，加以大聲斥責，洪榮輝因而來查看時，始持保齡球砸人，且攻擊洪榮輝時又
無一語言及有關毒品交易之事之理。佐以甲○○於警訊及第一審偵、審中，並未供述
係因毒品交易糾紛而打人。可證乙○○所辯係因毒品交易糾紛，始前去打人滋事云云
，難以取信。證人劉錦龍於原審法院之前審雖稱其曾向洪榮輝購調毒品云云，惟為洪
某之妻林素端所否認，且其既稱與乙○○不相識，則乙○○與洪榮輝間有無毒品交易
，自非其所必然知悉，是其供述不能佐證乙○○與被害人洪榮輝間有毒品交易之事。
又劉錦龍於原審法院前審調查時證稱案發時，因去球館接送女友張瓊華下班而目睹糾
紛過程云云，惟為張瓊華所否認，且劉錦龍於原審又稱事發當日凌晨三時許，其先離
開球館，五時許再去現場時，已見易金蘭臉部受傷等語，可見案發時，劉某並不在現
場，故其所稱未目睹上訴人等持球攻擊洪榮輝云云，為迴護上訴人之詞，不足採信。
易金蘭、張瓊華於原審法院之前審雖稱當時只有乙○○持保齡球打洪榮輝云云，惟與
二人在警訊及偵查中所述不符，且與其他證據不合，亦不足為甲○○未持球砸人之認
定。依現場錄影帶勘驗結果，上訴人等在球館球道行兇後，甲○○先折返一次，再與
乙○○共同進入球館，二人於原審調查時，先陳稱手機未找到云云，再陳稱後來在車
上找到手機云云，顯見甲○○第一次折返查詢時，球館人員既告稱未看見手機，則上
訴人二人既無確切憑證，自無須共同第二次折返球館，且二人再度毆打已躺在房間內
之洪榮輝，益證二人有共同犯意聯絡。原審調查時，洪榮輝雖稱：共有四人打伊，沒
有在房間內打伊云云，但現場錄影帶勘驗結果，無從佐證衝突如何發生，而依告訴人
所提清泉綜合醫院九十年十月十五日之診斷書所載，被害人「顱內出血併雙側偏癱」
，醫囑「因上述疾病，且前語言溝通不良，步態不穩，人時地認知異常，日常生活須
他人照顧，現持續復健治療」，可見被害人病情嚴重，其上開所述，與其他事證不符
，不足認定除上訴人外，尚有另二人共同犯案，亦不足以證明上訴人二人未在房間內
打被害人。而人之頭部、胸部為人體重要且脆弱之要害部位，上訴人二人竟以質硬量
重之保齡球重擊被害人頭部、胸部，且喊「給你死，給你死」，另以拳腳猛擊被害人
，顯有殺人之犯意。乙○○犯案後，開車載吳森榮離去等情，為乙○○、吳森榮供明
在卷，足徵乙○○案發前後神志正常，所辯因施用毒品，精神恍惚，無法控制自己之
行為而犯罪云云，不能採信，無送鑑定其精神狀態之必要等證據，予以綜合判斷，認
上訴人等此部分犯行成立刑法第二百七十一條第二項第一項之殺人未遂罪，於法定刑
內量處其刑，已詳其所憑證據及認定之理由。並指駁、說明上訴人等所辯未持保齡
球攻擊被害人及無殺人犯意云云，為避重就輕之詞，均不足取，所為論斷，皆有卷存
證據資料可資覆按。查上訴人等第二次攻擊被害人時，係在房間內，房間內因無保齡
球，上訴人等因而無法隨手取得保齡球行兇，而以拳頭毆打及腳踹方式攻擊被害人頭
部，原判決因而認上訴人之行為係屬殺人行為，乃事實審認事、採證職權之合法行使
，上訴意旨謂未拿球攻擊，即足以證明無意殺人云云，指摘原判決違法，自非合法之
第三審上訴理由。至於其餘上訴理由均係就原判決已論列說明，及對原審依憑證據所
為論斷之認事採證職權合法行使，依憑己見，任意指摘為違法，重為事實之爭執，否
認有殺人犯意，殊與法律規定得為第三審上訴理由之違法情形不相適合，衡以前開說
明，此部分之上訴為違背法律上之程式，應予駁回。
二強制洪榮輝行無義務之事部分：
按刑事訴訟法第三百七十六條所列各罪之案件，經第二審判決者，不得上訴於第三審
法院，法有明文。本件上訴人等所犯以脅迫使洪榮輝行無義務之事罪（刑法第三百零
四條第一項）部分，核屬刑事訴訟法第三百七十六條第一款之案件，依首開說明，既
經第二審判決，自不得上訴於第三審法院。縱此部分與殺人未遂部分有方法結果之牽
連關係，為裁判上一罪，但殺人未遂部分之上訴為不合法，本院應從程序上予以駁回
，而無從為實體上判決，對於此輕罪部分，亦無從適用審判不可分原則，為實體上審
判，上訴人竟復提起上訴，顯為法所不許，應予駁回。
三傷害及強制黃永在、張瓊華、易金蘭行無義務之事部分：
按刑事訴訟法第三百七十六條所列各罪之案件，經第二審判決者，不得上訴於第三審
法院，法有明文。本件上訴人等所犯傷害罪及強制黃永在、張瓊華、易金蘭行無義務
之事罪部分，原審係依刑法第二百七十七條第一項及第三百零四條第一項論處罪刑，
核屬刑事訴訟法第三百七十六條第一款之案件。依首開說明，既經第二審判決，自不
得上訴於第三審法院，上訴人竟復提起上訴，顯為法所不許，應予駁回。
據上論結，應依刑事訴訟法第三百九十五條前段，判決如主文。
中      華      民      國    九十一    年      一      月     三十     日
                              最高法院刑事第八庭
                                  審判長法官  張  信  雄
                                        法官  賴  忠  星
                                        法官  張  清  埤
                                        法官  呂  永  福
                                        法官  林  開  任
      右正本證明與原本無異
                                              書  記  官
中      華      民      國    九十一    年      二      月      六      日
